臺灣屏東地方法院刑事判決
       110年度自字第6號
自  訴  人  黃英傑

自訴代理人  李俊賢律師
            劉怡廷律師
            李玉雯律師
被      告  黃明註




選任辯護人  劉家榮律師
            陳正軒律師 
上列被告因偽造文書案件，經自訴人提起自訴，本院判決如下：
    主  文
黃明註犯行使偽造私文書罪，處有期徒刑肆月，如易科罰金，以
新臺幣壹仟元折算壹日。未扣案之「黃英傑」署押壹枚沒收。
    事  實
一、黃明註為黃英傑之叔，其2人原均係坐落屏東縣○○鄉○○段000
    號、210號、215地號土地之共有人，且均為本院另案103年
    度訴字第72號分割共有物民事事件(下稱另案民事案件)之共
    同被告。詎黃明註明知未得黃英傑同意或授權，竟基於行使
    偽造私文書之犯意，委由某不知情之成年人甲(下稱甲)於民
    國104年9月3日前之某日，於另案民事案件之民事委任狀中
    偽造黃英傑之簽名署押並盜用黃英傑之印章蓋印於上，再由
    甲接續於另案民事案件之聲明狀上持上開印章蓋印黃英傑之
    印文，表示黃英傑委任黃明註為另案民事案件之訴訟代理人
    並代其陳述意見之意，而由黃明註於104年9月3日交付上開
    民事委任狀及聲明狀(載明要維持二人共有)予另案民事案件
    之法院而行使之，並代表黃英傑於另案民事案件審理程序表
    示意見，足生損害於黃英傑及法院為分割判決時之判斷基礎
    (即其二人欲維持共有)。嗣因另案民事案件判決確定後，黃
    英傑始發覺其土地遭法院判決分割為與黃明註共有，經調卷
    後查悉上情。
二、案經黃英傑提起自訴。
    理  由
壹、證據能力部分
    本判決引用被告以外之人於審判外之陳述，自訴人黃英傑、
    自訴代理人、被告黃明註及其辯護人於本院審理時對於該等
    證據能力均未爭執，且經本院逐項提示，迄於言詞辯論終結
    前亦無聲明異議，本院審酌上開證據資料之作成之情況，並
    無違法取證或其他瑕疵，且與待證事實具有關聯性，認為以
    之作為證據為適當，依刑事訴訟法第159條之5第2項規定，
    自有證據能力。又所引非供述證據，與本案均有關聯性，且
    查無違反法定程序取得之情，依刑事訴訟法第158條之4反面
    解釋，亦均有證據能力。
貳、實體部分
一、認定事實所憑之證據及理由：
　㈠訊據被告對於明知未獲得自訴人同意或授權，而於另案民事
    案件使用上開民事委任狀及聲明狀，並以自訴人之受任人身
    分代自訴人出庭表示意見等節，於本院準備程序均坦承不諱
    (見本院卷一第384頁)，復於本院審理時對於上開事實未執
    一詞(見本院卷二第80頁)，僅空言否認犯罪(見本院卷二第5
    4頁)；其辯護人則於本院訊問及準備程序均為有罪答辯(見
    本院卷一第243頁、第386頁)，復於本院審理時當庭陳稱：
    我們是承認行使的部分等語(見本院卷二第61頁)，而此部分
    之事實，除核與自訴人之指訴相符外，並有另案民事案件之
    判決影本1份(見本院卷一第119至第133頁)、另案民事案件
    之民事委任狀及聲明狀影本各1份(見本院卷一第67頁至第69
    頁)、屏東縣東港地政事務所110年7月29日屏港地一字第110
    30405700號函暨所附107年東地字第030480號合併登記、107
    年東地字第030490號判決分割登記、107年東地字第0000000
    號判決共有物分割登記申請案影本各1份(見本院卷一第89頁
    至第113頁)在卷可稽，復經本院依職權調閱另案民事案件全
    卷核閱無誤，是被告未得自訴人同意或授權，而以其名義出
    具偽造之委任狀及聲明狀，代自訴人向法院表示欲依聲明狀
    之內容與自訴人維持土地共有關係之事實，堪以認定。
　㈡至被告雖曾辯稱：我不知道民事委任狀及聲明狀上面自訴人
    的簽名及印章是怎麼來的，連我自己的簽名蓋章都不是本人
    簽及蓋的等語(見本院卷一第384頁)。惟查：
　⒈被告於本院訊問時已自承：該委任狀上的簽名是我請別人幫
    自訴人代簽的，應該是當時辦理的代書，但我忘記是誰，上
    面連我自己的字都不是我寫的等語(見本院卷一第242頁)；
    復於同次訊問時供稱：當初找簽委任狀的代書我沒有印象是
    誰，但當時我們黃家兄弟姊妹都是找這個代書等語(見本院
    卷一第245頁)，而被告之辯護人於本院審理中提出另案民事
    案件中被告以外之人之民事委任狀上簽名，與被告本案民事
    委任狀上簽名之字跡相同(見本卷院二第99頁至第101頁)，
    則該民事委任狀上之簽名若非如被告所供係委由相同之人(
    即甲)所為，何以上面之簽名及字跡均相符？足見被告供稱
    民事委任狀及聲明狀上之簽名雖非被告所親為，然係被告委
    由他人所製作等語可信。
　⒉況且，本案依自訴代理人所舉證據，並未主張本案民事委任
    狀及聲明狀為被告所「親自」偽造，且被告對於上開委任狀
    及聲明狀客觀上均屬偽造，而其有持以行使此一前提事實既
    未表示爭執(見本院卷一第388頁)，已如前述，僅爭執非其
    所「親自」偽造，自應從有利於被告之認定，認另案民事案
    件民事委任狀及聲明狀上自訴人之簽名及印文，並非被告親
    自偽造，而係由被告以外之甲所為無訛。　
　㈢再被告復曾辯稱：因為當時我找不到自訴人本人，去詢問他
    母親，他母親就拿戶籍謄本給我表示要處理這件事情，所以
    我認為他母親有替他委託我處理民事訴訟的事情等語，似係
    主張其主觀上並無偽造或行使偽造私文書之意。然查，被告
    始終不曾聲請傳訊自訴人之母親到庭作證，其辯護人亦於本
    院審理中表示沒有必要傳等語(見本院卷二第62頁)，則其辯
    解顯然無從採信，且查：
　⒈按共有物之分割可由法院自由裁量，然應審究共有人之意願
    、共有物之性質等狀況，為適當之公平方法分割，業經前開
    另案民事判決於理由中敘明，故本案被告與自訴人所共有之
    土地應如何分割，本應由法院於聽取各共有人之意見後依職
    權公平裁判，並非一定要有各共有人陳述分割之意見，是被
    告顯無刻意找尋自訴人之理由，故被告辯稱「要分割共有物
    卻找不到自訴人，始找自訴人之母親」等節、其辯護人主張
    「被告係純粹為解決訴訟進度停滯不前，並無行使偽造文書
    之犯意」等語(見本院卷二第95頁)，均與實務見解及常理不
    合，而難憑採。
　⒉又被告始終不曾主張其餘多名共有人中，單獨找自訴人之意
    義為何，也不曾主張其找自訴人之母親，究竟需要自訴人或
    其母親提供何種關於分割共有物之意見，故其辯稱有找自訴
    人或自訴人之母親等語，均顯不合理。
　⒊再者，被告辯稱自訴人之母親僅告知「同意我幫他代理當作
    訴訟代理人」，卻未曾主張自訴人之母親委託被告代為表示
    何種訴訟上之意見，可見無論是自訴人或自訴人之母親，均
    無特別的意見要委託被告轉達民事法院，然被告卻(自稱)積
    極找自訴人與自訴人之母親，顯與常情不合。
　⒋況依被告所辯，自訴人之母親僅有「同意被告擔任自訴人之
    訴訟代理人」，卻不曾主張「自訴人之母親有請求讓被告與
    自訴人維持土地共有關係」，更不曾主張其有徵得自訴人或
    自訴人之母親同意與被告維持共有關係，益徵被告不曾詢問
    自訴人或自訴人母親之意見，即冒用自訴人名義製作本案民
    事委任狀及聲明狀，並代自訴人表示意見甚明。　　　
　㈣被告之辯護人另主張：倘自訴人未到庭，最後仍將由法院一
    造辯論，故難認有自訴人有何種損害等語(見本院卷二第95
    頁至第97頁)，然：
　⒈按刑法上之偽造文書罪，須以足生損害於公眾或他人為成立
    要件，而所謂足生損害，係指他人有可受法律保護之利益，
    因此遭受損害或有受損害之虞而言，不以實際發生損害為必
    要，且此所謂損害，亦不以經濟價值為限（最高法院50年台
    上字第1268號、47年台上字第193號、51年台上字第1111號
    判例意旨參照）。
　⒉經查，被告本案未得自訴人同意或授權，即委由他人偽造另
    案民事案件之委任狀及聲明狀，並持以行使以表示其為自訴
    人之訴訟代理人，並代自訴人於另案民事案件中對於分割方
    法表示意見等情，業據本院認定如前；又分割共有物訴訟，
    雖屬形成訴訟，法院不受當事人聲明之拘束，而可自由酌定
    分割方案，然當事人對於原告所主張之分割方案，仍有選擇
    不到庭而讓法院為一造辯論判決，抑或是親自到庭對於該分
    割方案表示意見之權利，則被告明知自訴人始終未及到庭對
    於另案民事訴訟表示意見，即擅自以前揭委任狀及聲明狀代
    其表示意見，不論最終對於判決結果之分割方案有無實質影
    響，揆諸上開說明，核屬侵害自訴人可受法律保護之權利，
    所為自屬足生損害於自訴人之表意權無疑；更何況，被告冒
    用自訴人之名義，向法院表示要與被告維持共有關係，而土
    地分割應斟酌共有人之意見，已如前述，且上開另案民事判
    決也果然判決被告與自訴人維持共有關係，可見被告冒用自
    訴人名義表達不實之意思表示，確使法院之裁判基礎受到錯
    誤之影響無訛。是被告之辯護人前揭主張，亦無可採。
　㈤綜上所述，本案事證已臻明確，被告所辯均不足採，其犯行
    堪以認定，應依法論科。
二、論罪科刑：
  ㈠按所謂行使偽造之文書，乃依文書之用法，以之充作真正文
    書而加以使用之意，故必須行為人就所偽造文書之內容向他
    方有所主張，始足當之(最高法院72年台上字第4709號判決
    意旨參照)。查被告既明知該委任狀及聲明狀上之簽名及蓋
    章均非其本人所親為，亦未獲得自訴人同意或授權，而於另
    案民事案件中持以使用並對於該文書之內容有所主張，揆諸
    前揭說明，所為核與行使偽造私文書之構成要件相符。是核
    被告所為，係犯刑法第216條、第210條之行使偽造私文書罪
    。其行使前委由某甲偽造上開私文書部分，雖屬間接正犯，
    然被告偽造之低度行為，已為其嗣後持以行使之高度行為所
    吸收，不另論罪。
　㈡被告係於104年9月3日同日之密接時間內，分持另案民事案件
    委任狀及聲明狀向該審理案件之民事法院行使之，所為均侵
    害相同被害人即自訴人於同一民事事件中之表意權，各行為
    之獨立性極為薄弱，依一般社會健全觀念，於時間差距上，
    難以強行分開，在刑法評價上，以視為數個舉動之接續實行
    ，合為包括之一行為予以評價，較為合理，而屬接續犯。至
    自訴代理人主張委任狀及聲明狀各為獨立之文書故應評價為
    數罪部分(見本院卷一第387頁)，尚無可採。　
　㈢爰以行為人之責任為基礎，審酌被告明知未得自訴人同意或
    授權，僅因貪圖方便，而持偽造之民事委任狀及聲明狀代替
    自訴人出庭主張意見，所為顯然侵害自訴人之表意權利，並
    使自訴人無端接受另案民事訴訟之判決結果，已屬不該；犯
    後初始坦承犯行，然隨訴訟程序進行，對於本院所詢問題，
    多辯稱：沒印象、忘記了等語(見本院卷二第80頁)，供述有
    避重就輕之嫌，態度不佳，並考量其無前科之素行，有臺灣
    高等法院被告前案紀錄表可按，兼衡其犯罪之動機、目的、
    手段、所生危害，暨其於本院審理時自陳之智識程度、家庭
    生活及經濟狀況等一切情狀(見本院卷二第83頁)，量處如主
    文所示之刑，並諭知易科罰金之折算標準，以資懲儆。
三、沒收部分：
　㈠按供犯罪所用、犯罪預備之物或犯罪所生之物，屬於犯罪行
    為人者，得沒收之，但有特別規定者，依其規定，刑法第38
    條第2項定有明文。又刑法第219條規定，偽造之印章、印文
    或署押，不問屬於犯人與否，沒收之，係採義務沒收主義，
    凡偽造之印章、印文或署押，不論是否屬於犯人所有，苟不
    能證明業已滅失，均應依法宣告沒收（最高法院96年度台上
    字第1310號判決意旨參照）。再按盜用他人真正印章所蓋之
    印文，並非偽造印章之印文，不在刑法第219條所定必須沒
    收之列（最高法院48年台上字第113號判決意旨參照）。
　㈡查被告委由某甲偽造自訴人之署押於另案民事委任狀上共計1
    枚，應不問屬於被告與否，而應依刑法第219條規定，宣告
    沒收之。
　㈢又被告委由某甲蓋印自訴人之印章於上開委任狀及聲明狀所
    生之印文各1枚，並無證據證明該印章為被告或某甲另行偽
    刻而成，自應從有利於被告之認定，認被告本案係委由某甲
    盜用自訴人真正之印章蓋印於前揭文書，是其上所蓋之2枚
    印文，均非偽造印章之印文，自均不予宣告沒收。
　㈣再被告所偽造之另案民事委任狀及聲明狀各1份，雖均係犯罪
    所生之物，該等文書均已為另案民事法院所收受，非屬被告
    所有之物，且上開偽造之私文書並不具經濟價值，亦不具備
    刑法上之重要性，爰依刑法第38條之2第2項之規定，不予宣
    告沒收或追徵。
據上論斷，應依刑事訴訟法第343條、第299條第1項前段，判決
如主文。
中　　華　　民　　國　　111 　年　　8 　　月　  26  　日
                  刑事第二庭審判長    法  官  莊鎮遠
                                      法  官  曾思薇
                                      法  官  吳昭億
以上正本證明與原本無異。
如不服本判決應於收受判決後20日內向本院提出上訴書狀，並應
敘述具體理由；其未敘述上訴理由者，應於上訴期間屆滿後20日
內向本院補提理由書（均須按他造當事人之人數附繕本）「切勿
逕送上級法院」。
中　　華　　民　　國　　111 　年　　8 　　月　　26　　日
                                      書記官  蕭秀蓉  
附錄本判決論罪科刑法條：
中華民國刑法第210條
（偽造變造私文書罪）
偽造、變造私文書，足以生損害於公眾或他人者，處5年以下有
期徒刑。
中華民國刑法第216條
（行使偽造變造或登載不實之文書罪）
行使第210條至第215條之文書者，依偽造、變造文書或登載不實
事項或使登載不實事項之規定處斷。